【裁判字號】    98,聲再,57
【裁判日期】    980526
【裁判案由】    過失致死
【裁判全文】
臺灣高等法院臺南分院刑事裁定          98年度聲再字第57號
再審聲請人
即受判決人  甲○○
上列聲請人因業務過失致死等案件，對於本院九十四年度勞安上
訴字第七八四號，中華民國九十五年六月二十八日第二審確定判
決（原審案號：臺灣嘉義地方法院九十四年度訴字第二十九號，
起訴案號：臺灣嘉義地方法院檢察署九十三年度偵字第六六四八
號），聲請再審，本院裁定如下：
    主  文
再審之聲請駁回。
    理  由
一、聲請意旨略以：
  (一)按有罪之判決確定後，有左列情形之一者，為受判決人之利
    益，得聲請再審: 一、原判決所憑之證物已證明其為偽造或
    變造者。二、原判決所憑之證言、鑑定或通譯已證明其為虛
    偽者。三、受有罪判決之人，已證明其係被誣告者。四、原
    判決所憑之通常法院或特別法院之裁判已經確定裁判變更者
    。五、參與原判決或前審判決或判決前所行調查之法官，或
    參與偵查或起訴之檢察官，因該案件犯職務上之罪已經證明
    者，或因該案件違法失職已受懲戒處分，足以影響原判決者
    。六、因發現確實之新證據，足認受有罪判決之人應受無罪
    、免訴、免刑或輕於原判決所認罪名之判決者。前項第一款
    至第三款及第五款情形之證明，以經判決確定，或其刑事訴
    訟不能開始或續行非因證據不足者為限，得聲請再審，刑事
    訴訟法第四百二十條定有明文。
  (二)所謂發見確實之新證據，係指就該新證據之本身作形式觀察
    ，毋須經調查程序，顯然可認為足以動搖原確定之判決，且
    該證據於當時已存在，只為法院及當事人所不知，迨判決後
    始行發現之情形而言。如聲請人提出之證據，不足以推翻原
    確定判決所憑之證據者，均非上開所謂確實之新證據，且該
    新證據，係指當時已經存在而發見在後或審判時未經注意之
    證據，且能證明原確定判決所認定之事實為錯誤而言，此有
    最高法院四十年台抗字第二號、四十九年台抗字第七十二號
    、三十五年特抗字第二一號著有判例。
  (三)經查:
   1.有原審判決時未經注意之證據，能證明原確定判決所認定
     之事實為錯誤。
    (1)觀原審卷內有關證人乙○○、侯冠丞証稱被告甲○○並非
      合夥人，其乃有利於被告之證據，但原審及二審竟未調查
      ，有再審之事由：
      查原審判決理由二、（三）、4.以：「至證人即被告乙
        ○○於本院證稱：伊不認識被告甲○○，甲○○沒有向
        伊承租豬舍作爆竹，甲○○無與伊、小強、侯春田合夥
        作爆竹，伊只認識侯春田，侯春田向伊借豬舍時伊無償
        借與他使用云云（見本院95年6月14日審判筆錄第4頁）
        ，否認被告甲○○有參與合夥製造爆竹，顯與上開證人
        李建成證實被告甲○○有提供上開扣案機器、資金等情
        不符，被告乙○○亦否認提供豬舍，僅稱出借豬舍云云
        ，核與上開李建成、侯冠丞、黃振明等指訴機具搬入豬
        舍情節，被告乙○○參與經營之情不符，均不足採信。
        」等語。
      然證人乙○○證稱伊不認識被告甲○○，甲○○沒有向
        伊承租豬舍作爆竹，甲○○無與伊、小強（李建成）、
        侯春田合夥作爆竹，伊只認識侯春田，侯春田向伊借豬
        舍時伊無償借他使用云云（見原審95年6月14日審判筆
        錄第4頁），否認甲○○有參與合夥製造爆竹，且證人
        侯冠丞於嘉義地方法院94年5月26日審判筆錄第19頁亦
        證稱他曾聽其弟即死者侯韋任說，該爆竹工廠之負責人
        為侯春田、小強即李建成和地主即乙○○，第22頁亦說
        明沒聽說過被告甲○○是合夥人，原審對被告有利之證
        據惟原審未傳喚調查，顯係有重要證據未予審酌。
    (2)又查原審被告甲○○請求傳喚證人陳見得，以證明證人陳
      見得曾受李建成之邀前往案發地施作水電，雖後來未前往
      但證人可證明本案乃李建成即小強自行處理，與被告甲○
      ○無關，傳喚證人邱水文、黃文欽、王太原之證明李建成
      因向被告甲○○借款不成，故懷恨在心挾怨報復，誣指甲
      ○○為其合夥股東（見被告於96年9月16日之聲請傳喚證
      人狀），即被告另傳喚證人李榮諭以證明李榮諭事情發生
      後，曾去李建成（小強）之住處，詢問有那些合夥人，然
      李建成及其妻陳稱被告甲○○並未合夥，李榮諭可證明甲
      ○○與本案無關。（見被告94年12月7日之聲明傳喚證人
      狀）。按本案只要傳喚上述證人到案說明，即可明瞭被告
      甲○○並非此爆竹工廠之合夥人，原審既未傳喚上述證人
      ，亦未說明未傳喚之理由，依上述實務見解及大法官會議
      釋字第181號、第238號解釋，原審為明瞭案情起見，自應
      盡職權能事，踐行調查之程序，但原審並未為上開動作，
      此乃原審判決時未經注意之證據，且能證明原確定判決所
      認定之事實為錯誤。
   (3)當初同案被告李建成於測謊結果，其中有說謊之部分，係
     利於被告甲○○，且為當時已存在之證據，惟原審卻無再
     加以審酌：
     查原審判決理由二、（三）、5.以：「... 至被告李建
       成就另一問題「交付侯春田的錢都是甲○○的」，雖呈
       現情緒波動反應，研判有說謊，惟此究係指甲○○全部
       出資？抑或指其他有人出資？抑或指李建成有部分出資
       ，李建成未據實陳述，無從查考，復未有其餘佐證，難
       予採憑。」等語云云。
     同案被告李建成就「交付侯春田的錢都是甲○○的」問
       題有說謊，是否代表與證人乙○○證稱伊不認識被告甲
       ○○，甲○○沒有向伊承租豬舍作爆竹，甲○○無與伊
       、小強（李建成）、侯春田合夥作爆竹，伊只認識侯春
       田，侯春田向伊借豬舍時伊無償借他使用。」（見原審
       95年6月14日審判筆錄第4頁）、證人侯冠丞於嘉義地方
       法院94年5月26日審判筆錄第19頁亦證稱：「曾聽其弟即
       死者侯韋任說，該爆竹工廠之負責人為侯春田、小強即
       李建成和地主即乙○○」等情相符，此部分乃與認定事
       實及對被告之利益，更為原審判決時未經注意之證據，
       能證明原確定判決所認定之事實為錯誤，此為有重大關
       係之事項，原審卻未再依法加以調查，率予判決，顯有
       不當之處。
   (4)原判決有不適用法則或適用不當為違背法令：
     按原審理由二（四）以「按爆竹煙火工廠之危險性工作
       場所，非經勞動檢查機構審查或檢查合格，不得使勞工
       在該場所作業；且應注意有防止爆炸性、發火性物質引
       起危害之符合標準之必要安全衛生設備；勞動檢查法第
       26條第1項第3款，勞工安全衛生法第5條第1項第2款分別
       定有明文。查本件被告3人及侯春田經營前揭地下爆竹工
       廠，為勞工安全衛生法第2條第2項所稱之雇主，理應注
       意遵守依上開規定（含爆竹煙火製造業安全衛生設施標
       ），以防患危險之發生，竟違法僱用工人工作，亦未設
       置符合標準之必要安全衛生設備，且依當時情形，並無
       不能注意之情事，又疏未注意，致生爆炸，炸燬該地下
       爆竹工廠，造成上揭如事實欄所載之人死傷，被告3人確
       有不法情事甚明。又前揭地下爆竹工廠被炸燬，侯春田
       、侯志忠、侯明忠、侯韋任、汪志信及曾偉達6人遭炸死
       ，並有莊秀蘭遭炸傷等結果，與被告3人之本件不法行為
       間存有相當因果關係，復為說明。」及理由三以「原審
       以被告事證已臻明確，因予適用勞動檢查法第34條第l項
       第l款，勞工安全衛生法第31條第1項，爆竹煙火管理條
       例第23條，刑法第11條、第28條、第173條第2項、第176
       條、第284條第2項前段、第276條第2項、第55條前段、
       第51條第5款，罰金罰鍰提高標準條例第1條前段，審酌
       被告3人之素行及智識程度，其等為牟取暴利，未經許可
       即從事爆竹煙火之製造，罔顧地下爆竹工廠對於民眾生
       命、財產之潛在危險性，輕忽社會公共安全之維護，並
       僱請工人在未經審查或檢查合格之工作場所從事爆竹煙
       火之製造，毫未顧及勞工之人身安全，造成6死4傷，附
       近百餘公尺內之學校及民宅門窗亦遭炸毀，損害慘重，
       其等犯罪動機、手段、目的、製造時間之長短、其等屬
       於垂直性分工、李建成犯後尚能坦承、乙○○及甲○○
       則矢口否認犯行，及被告3人迄今未與死者家屬達成和解
       或賠償損害，被告李建成有意願賠償部分等一切情狀，
       分別量處甲○○因業務上之過失致人於死，處有期徒刑
       肆年捌月；又擅自製造爆竹煙火，處有期徒刑壹年陸月
       ；應執行有期徒刑陸年，乙○○因業務上之過失致人於
       死，處有期徒刑肆年捌月；又擅自製造爆竹煙火，處有
       期徒刑壹年陸月，應執行有期徒刑陸年。李建成因業務
       上之過失致人於死，處有期徒刑參年拾月；又擅自製造
       爆竹煙火，處有期徒刑壹年；應執行有期徒刑肆年捌月
       ，以示懲儆。又說明扣案之前揭空氣壓縮機1台、大型壓
       藥機1台、小型壓藥機1台、攪拌機2台、長方形曬火藥木
       盤14個、火藥烤箱1座、火藥原料混合圓桶網2個、裝火
       藥之圓紙桶12個、白色顆粒火藥少許1桶及工作手套6雙
       ，為共犯之被告甲○○或侯春田所有，供被告等人犯上
       開罪所用之物，業經共犯之李建成於原審偵審中供明在
       卷（見偵緝第255號卷第141頁，原審卷第195、263頁）
       ，均應依刑法第38條第1項第2款、第3項之規定宣告沒收
       。核其認事用法俱無不合，量刑亦稱妥適。被告甲○○
       、乙○○否認犯行，上訴意旨猶執陳詞，認渠等非合夥
       人未參與共犯云云，被告李建成上訴指摘原判決量刑過
       重不當，皆請求撤銷原判決，均無可取，為無理由，應
       予駁回。」，認為被告甲○○為勞工安全衛生法第2條2
       項所稱之雇主。
     查勞工安全衛生法第31條第1項之罪，須違反該法第五條
       第1項之規定，致生該法第28條第2項第1款之職責災害者
       ，始得成立。而該法第5條第1項之行為均現定為「雇主
       」，依該法第2條第2項規定: 「本法所稱「雇主」，謂
       事業主或事業之經營負責人。」。
     卷查被告甲○○並非本案之雇主或事業之經營負責人，
       又無事業執行權，證人亦未見過甲○○到過爆竹工廠，
       地主乙○○亦未曾見過被告甲○○，依最高法院84年台
       上字2080號判決: 「查勞工安全衛生法第31條第1項之罪
       ，須違反該法第5條第1項或第8條第1項之規定，致生該
       法第28條第2項第1款之職業災害者，始得成立，而該法
       第5條第1項及第8條第1項之行為人，均規定為「雇主」
       ，依該法第2項第2項規定: 「本法所稱雇主，謂事業主
       或事業之經營負責人」，卷查本件事業主為和成欣業股
       份有限公司；而事業經營負責人為邱弘文，有該災害檢
       查報告書在卷足憑，上訴人既非事業主，亦非事業之經
       營負責人，乃原判決認定上訴人觸犯勞工安全衛生法第
        31條第1項之罪，已難謂為適法。」。
     按被告甲○○並非合夥事業之合夥人，所以並未違反勞
       工安全法相關規定，退一步而言，縱使認為被告甲○○
       與另一被告小強即李建成有合夥關係，甲○○亦為隱名
       合夥人，依民法第704條第1項規定隱名合夥之事務，係
       專由出名營業人執行之。其對外行為自亦專以出名營業
       人之名義行之，是以，因出名營業對外所生之一切權利
       義務，均應由出名營業人享有及負擔。故隱名合夥人雖
       有出資，但無事務執行權，所以被告甲○○並未參與事
       業之實際經營，實際上監督指揮、統籌規劃之權限、工
       人的雇用為侯春田及小強即李建成。又依勞工安全衛生
       法之立法精神，勞工安全之設施，係由何人參與實際經
       營決之，若顯未參與事業之實際經營者，欲使其就勞工
       安全設施不當負責，將使責任歸屬陷於模糊，並使該未
       參與事業之實際經營者負過重之責，故事業主若未實際
       參與事業之經營，而悉由事業之經營負責人為之者，即
       應以事業實際之經營負責人為處罰之對象，始符立法之
       旨趣，故被告甲○○並未參與事業實際經營，尚難繩以
       違反勞工安全衛生法犯行。
     原審不查，逕對被告為違反勞工安全衛生法之論處，依
       刑事訴訟法第378條判決不適用法則或適用不當者，為違
       背法令，被告並非勞工安全法所稱之雇主，原審判決有
       適用法則不當之判決違背法令。綜上，上開證據係於本
       案事實審法院言詞辯論終結前已存在，為此於法定期間
       內，聲請人依法聲請再審，以釐清本件事實經過。
二、按聲請再審，應以再審書狀敘述理由，附具原判決之繕本及
    證據，提出於管轄法院為之，刑事訴訟法第四百二十九條定
    有明文，此為法定程式，如有違背者，法院自應依同法第四
    百三十三條規定，以裁定駁回其再審之聲請。又刑事訴訟法
    再審編並無準用同法第三編有關上訴之規定，自難謂此種法
    定程式之欠缺，法院應先命為補正（最高法院八十八年台抗
    字第四一六號裁定參照）。另刑事訴訟法第四百十三條（即
    現行法第四百廿條）第一項第六款所謂發見之新證據，係指
    該項證據，事實審法院於判決前因未經發見，不及調查斟酌
    ，至其後始行發見者而言，若判決前已經當事人提出或聲請
    調查之證據，經原法院捨棄不採者，即非該條款所謂發見之
    新證據，不得據為聲請再審之原因（最高法院廿八年抗字第
    八號判例參照）。
三、查聲請人甲○○提起本件再審之聲請，固提出本院原確定判
    決之繕本，惟未提出任何發見之新證據，而細究其再審理由
    所指摘，僅係對於原判決已說明事項及屬原審採證認事職權
    之適法行使，持憑己見而為不同之評價，且對於枝節性之問
    題，重為事實之爭辯，並未具體指出發見之新證據，事實審
    法院於判決前因未經發現，不及調查斟酌，至其後始行發見
    者。揆諸上開法條規定，其聲請程序於法顯屬有違，且毋庸
    命其補正，應予駁回。
四、據上論斷，應依刑事訴訟法第四百三十三條裁定如主文。
中    華    民    國    98    年    5     月      26    日
                  刑事第六庭    審判長法  官    董武全
                                      法  官    杭起鶴
                                      法  官    沈揚仁
以上正本證明與原本無異。
如不服本裁定，應於收受本裁定後五日內向本院提出抗告狀。
                                      書記官    廖文靜
中    華    民    國    98    年    5     月      26    日


司法院資訊處製作；財團法人民間司法改革基金會備份。
